archives des musées nationaux, Les musées nationaux pendant la Seconde Guerre Mondiale et l'évacuation des œuvres (Série R)
Archives nationales
- Gestion des dépôts d'œuvres évacuées, 1939-1945; 20144792/65-20144792/249
  - Dépôts, 20144792/73-20144792/249
    - DÉPÔT DE COURTALAIN, 1939-1947; 20144792/142-20144792/149
      - Protection, départ des œuvres, matériel et locaux, personnel, 1939-1947; 20144792/149
        -Correspondances au sujet des difficultés concernant les communications téléphoniques (janvier 1941-octobre 1943)
        -Règlement de la consommation d'électricité (novembre 1939-avril 1942) Aménagements-Réparations et travaux d'aménagements divers (novembre 1940-octobre 1945)
        Problèmes d'autorisation de circuler (septembre 1939-juillet 1944)
        -Dossier collectif concernant les services de garde (août 1943-décembre 1944)
        -Dossiers individuels concernant les personnes suivantes: M. Braive (juillet 1940-mars 1945); M. Dorival (septembre-octobre 1941); M. Ploix de Rotrou (novembre 1942-juillet 1943); M. Stasse (juin 1943-juillet 1944); Vergnet-Ruiz (avril-octobre 1942)
        Dossier collectif: règlements applicables en matière de congés, problèmes des traitements, sanctions,
        -Instructions et notes de service intéressant l'ensemble du personnel (mai 1940-juin 1945)
        -Exemptions du service du travail obligatoire délivrées par les autorités occupantes en faveur du personnel des Musées nationaux (1944)
    - DÉPÔT DE FOUGÈRES SUR BIÈVRE, 1939-1945; 20144792/150-20144792/158
      Propriété de l'État gérée par les Monuments Historiques, le château de Fougères-sur-Bièvre servit de dépôt dès septembre 1939 afin de mettre à l'abri les collections provenant des musées Rodin, Clémenceau, Pompon, des Arts et traditions populaires, des arts décoratifs, de Sceaux, de Blérancourt, ainsi que des collections du département des Antiquités grecques et romaines. Par la suite, ce dépôt accueillit également des œuvres de province telles que les vitraux d'Harcourt. c'est sous la responsabilité successive de plusieurs conservateurs dont M.M Benoist, Girodié, Montaigu et Letellier, que l'activité du dépôt se poursuivit jusqu'en 1944.
      - Œuvres: arrivées, inventaires, 1940-1942; 20144792/150
        Cotation des Archives des musées nationaux: R30 Fougères 1
        -Relevés des caisses en dépôt, reçus attestant de la bonne réception des caisses au dépôt de Fougères (septembre 1939-1942)
        -Relevés des caisses et correspondances concernant des collections provenant du musée des Arts et traditions populaires, du musée Clémenceau, et du musée Pompon (décembre 1939-juillet 1941)
        -œuvres du musée Rodin en dépôt au château de Fougères (retour d'une partie des caisses à Paris dans le cadre de l'exposition « Monet-Rodin ») (novembre 1939-novembre 1941)
        -œuvres du musée des Arts décoratifs en dépôt au château de Fougères (relevé des caisses, relevé des caisses enlevées en octobre 1939-février 1940).
        -œuvres de Sceaux en dépôt au château de Fougères.-Liste des caisses en dépôt à Fougères.-Relevé des caisses du musée de Blérancourt, correspondance au sujet des collections (octobre 1940-mars 1941)
        -Fiches de caisses du musée des Antiquités nationales évacuées à Fougères sur Bièvre.-Fiches de caisses du département des Antiquités grecques et romaines du musée du Louvre, évacuées à Fougères sur Bièvre.
        -Département des Antiquités grecques et romaines, inventaires des caisses en dépôt.-Inventaire des œuvres du musée de Cluny évacuées à Fougères sur Bièvre. Courrier de décembre 1940.
        -Inventaire du département des Sculptures du Moyen Âge, de la Renaissance et des Temps modernes du Louvre
        -Inventaire des objets transportés au château de Fougères, provenant du musée d'Île-de-France.
        -Inventaires des musées nationaux et des établissements publics.
      - Inventaire intitulé « Musées nationaux I », Sans date; 20144792/151-20144792/153
        Inventaire des départements des Antiquités grecques et romaines, des Sculptures du Moyen Âge, de la Renaissance et des Temps modernes
        - Inventaire, 20144792/151
          Cotation des Archives des musées nationaux: *R30 Fougères 2
        - Caisses transférées à Chambord en décembre 1941, 20144792/152-20144792/153
          - Volume 1, 20144792/152
            Cotation des Archives des musées nationaux: *R30 Fougères 3
          - Volume 2, 20144792/153
            Cotation des Archives des musées nationaux: *R30 Fougères 4
      - Inventaire intitulé « Musées nationaux II Établissements publics », Sans date; 20144792/154-20144792/156
        - Volume 1, Sans date; 20144792/154
          Cotation des Archives des musées nationaux: *R30 Fougères 5
          Inventaire non annoté des musées et établissements suivants concernant le musée des Arts et traditions populaires, musée de Blérancourt, musée des Arts décoratifs, musée de Sceaux, musée Rodin, musée Pompon, musée Clémenceau ainsi qu'à l'inventaire des collections particulières (Arthur Sach et Girodie)
        - Volume 2, Sans date; 20144792/155
          Cotation des Archives des musées nationaux: *R30 Fougères 6
          Inventaire annoté des caisses rapportées à Paris ou transférées à Chambord concernant les musées et établissements suivants: musée de Cluny, musée des Arts et traditions populaires, musée de Blérancourt, musée des Arts décoratifs, musée de Sceaux, musée Rodin, musée Pompon, musée Clémenceau ainsi qu'à l'inventaire des collections particulières.
        - Volume 3, Sans date; 20144792/156
          Cotation des Archives des musées nationaux: *R30 Fougères 7
          Inventaire identique au volume 2, contenant en plus une liste mentionnant les caisses et œuvres rapportées à Paris ou rendues à leurs propriétaires.
      - Mouvements, Vie du dépôt, protection, matériel et locaux, personnel, comptabilité, 1939-1945; 20144792/157
        Cotation des Archives des musées nationaux: R30 Fougères 8
        -Transferts de Fougères à Chambord (correspondances, récapitulatif et fiches de caisses), autorisations de retour à Paris pour certaines caisses, rapport sur les évacuations et le retour de caisses du musée des Arts et traditions populaires opérés entre août 1939 et juin 1940 (avril-décembre 1941)
        -Bordereaux de départ (liste des caisses avec la date du départ) (novembre 1940-décembre 1941)
        -Année 1939: rapports sur les mesures de sécurité, divers travaux d'aménagements et de remise en état, problèmes de ravitaillement en combustible, comptes-rendus du chef de dépôt au directeur des Musées nationaux.
        -Année 1940: comptes-rendus sur l'activité du dépôt adressés au directeur des Musées nationaux, question du logement du personnel de gardiennage, situation financière du personnel de gardiennage, correspondance de M. Girodié au directeur des musées nationaux, rappel des consignes, organisation matérielle, réquisition et occupation allemande d'une partie des locaux du dépôt, copie de la circulaire concernant la protection des objets d'art dans le territoire occupé de la France, parue au journal officiel du 15 juillet 1940, mouvements d'œuvres.
        -Année 1941: questions financières diverses, consignes de sécurité, affectation et entretien du matériel, aménagements du château en vue d'améliorer les conditions de conservation des œuvres, compte-rendu de Pierre Schommer chef du dépôt de Chambord au directeur des Musées nationaux, transferts de collections de Fougères vers Chambord ou Paris
        -Année 1942: ravitaillement en essence, risque d'occupation militaire du dépôt, correspondance du chef de dépôt adressée au directeur des Musées nationaux, demande d'autorisation de laisser se dérouler une fête dans l'enceinte du château.
        -Année 1943: rapport de M. Deville inspecteur des dépôts des musées de province au directeur des Musées nationaux, mise à l'abri de vitraux en provenance d'Harcourt au dépôt de Fougères, rapports, questions concernant la sécurité.
        -Année 1944: transfert vers le dépôt de Chambord.
        -Correspondances diverses sans dates.
        -Correspondance générale relative aux mesures et aux aménagements réalisés en matière de sécurité (mars 1939-septembre 1941)
        -Rapports du chef du dépôt M. Montaigu, au directeur des Musées nationaux (janvier 1943-octobre 1943)
        -Sécurité incendie: accords passés entre le chef du dépôt et les pompiers (février 1940-août 1941), consignes générales en cas d'incendie (novembre 1939-août 1941), matériel incendie, plans du dépôt.
        -Reçu de la direction des Musées nationaux d'une caisse (décembre 1940)
        Réquisition Cantonnement de Boissay, commune de Fougères-sur-Bièvre (château réquisitionné en vu d'y loger le personnel de gardiennage).
        -Avis de réquisition (juin 1939)
        -État des lieux du château de Boissay, correspondances relatives à ces locaux (janvier 1939-1940)
        -Indemnité compensatrice attribuée à Mme de Quatrebarbe, propriétaire du château de Boissay (février-mars 1941)
        -Levée de la réquisition (février-1940)
        -Logements divers: correspondances relatives aux réquisitions de logements susceptibles d'accueillir le personnel des Musées nationaux (février 1940-décembre 1941)
        -Sous-dossier concernant le logement de André Girodie chef de dépôt de Fougères puis l'installation de Mlle Jalabert sa remplaçante (septembre 1939-1940)
        -Aménagements: calfeutrement des portes et fenêtres (octobre 1942-juin 1943) Matériel
        -Correspondances au sujet du matériel (affectation, ravitaillement, entretien, consignes etc) (septembre 1939-septembre 1941)
        -Inventaires du matériel affecté à Fougères [un registre des entrées et sorties, plus inventaires divers dactylographiés et manuscrit] (octobre 1939-août 1944)
        -Chauffage: ravitaillement (septembre 1942-février 1944)
        -Téléphone: instructions adressées à la receveuse des postes de Fougères-sur-Bièvre afin de faciliter les communications téléphoniques du dépôt (décembre 1939-janvier 1943)
        -Bicyclettes: matériel d'entretien (août 1942-novembre 1943). Ravitaillement en bons d'essence, gestion du stock (septembre 1942-février 1944).
        Dossier collectif
        -Correspondances administratives concernant le personnel de Fougères. Renseignements administratifs, sanctions, retour de personnel vers Paris, indemnités de repliement, consignes et instructions diverses, remplacement de Luc Benoist chef du dépôt par André Girodie, demandes de laissez-passer, incidents divers, etc. (1939-1943)
        -Dossier collectif concernant les réquisitions au profit du personnel du dépôt (août 1942-1945)
        -Dossiers individuels concernant les personnes suivantes: Luc Benoist, chef du dépôt (septembre 1940-février 1941); M. Charbonneux (juin-août 1941); M. Devambez, chef de dépôt (septembre-octobre 1941); André Girodie, chef de dépôt (avril-juillet 1941); Gilbert Letellier (août 1942-janvier 1947); M. Montaigu (mars-août 1943).
        -Dossiers individuels concernant les personnes suivantes: Gilbert Boudet (juin 1941); Georges Leddet (septembre-octobre 1943); M. Raynaud (octobre 1942-novembre 1943).
        -Dossier collectif: récapitulatif des effectifs envoyés dans le dépôt, requêtes personnelles de la part de gardiens (mai1940-juillet 1943)
        Documents comptables classés par année (correspondances, demande de crédits, devis, factures): année 1941 à 1945.
    - DÉPÔT DE GRAND-LUCÉ: inventaires, 1942-1946; 20144792/158-20144792/159
      Le château du Grand Lucé dans la Sarthe, servit à abriter pendant la guerre les collections des villes de Valenciennes, Lille, et de Cambrai. 1942 et 1946 sont les dates d'entrées et de sortie des collections
      - Inventaire des caisses et objets isolés, 1942-1946; 20144792/158
        Cotation des Archives des musées nationaux: *R30 Grand-Lucé 1
        Inventaire numérique: registre
      - Inventaire des entrées et sorties du matériel affecté au dépôt du Grand-Lucé, 1942-1946; 20144792/159
        Cotation des Archives des musées nationaux: *R30 Grand-Lucé 2
    - DÉPÔT DE GRENADE, 1942-1944; 20144792/160
      Après avoir été dans un premier temps réquisitionné par les autorités occupantes, le château de Grenade situé sur la commune de Saint-Selve (Gironde) servit de lieu d'évacuation aux collections des musées de Bordeaux.
      Cotation des Archives des musées nationaux: R30 Grenade 1
      Correspondance administrative au sujet de la réquisition et de l'aménagement du dépôt de Grenade, compte-rendu de M. Meney chef du dépôt, réquisition du château de Grenade par les autorités d'occupation, mention du transfert des œuvres au dépôt de Hautefort (décembre 1942-août 1944)
      Correspondances au sujet de la réquisition du château de Grenade (décembre 1942-août 1944)
    - DÉPÔT DE KERJEAN, 1940-1942; 20144792/161
      Le château de Kerjean dans le Finistère, fut réquisitionné pendant un temps afin de mettre à l'abri les collections de musées (musée de Cambrai), d'archives et de bibliothèques de province, avant qu'elles ne soient évacuées vers d'autres dépôts.
      Cotation des Archives des musées nationaux: R30 Kerjean 1
      Correspondances relatives au transfert des collections du département du Nord au château de Kerjean, aux travaux d'aménagements à effectuer dans le château, à la visite du comte Metternich, à l'état et aux conditions de conservation des collections, au projet de transfert vers d'autres châteaux (châteaux de Trévarez et de Rosambo), aux mesures d'interdiction d'accès au château de Kerjean, au rapport d'enquête menée à Kerjean par M. Bouteron inspecteur général des bibliothèques et des archives et l'architecte en chef des monuments Historiques du Finistère (janvier 1940-avril 1942)
      Plans du château de Kerjean 1941.
      Courrier concernant le fonctionnement du dépôt. (sans date)
    - DÉPÔT DE LA BOURBANSAYE (OU BOURBANSAIS), 1940-1942; 20144792/162
      Le château de la Bourbansaye en Ille-et-Vilaine (commune de Pleugeuneuc), appartenant à M. et Mme de Lorgeril, permis d'abriter entre 1940 et 1942 les collections des villes de Lille, Tourcoing, Bailleu et Hazebrouck.
      Cotation des Archives des musées nationaux: R30 La Bourbansaye 1
      Correspondance générale: liste manuscrite des caisses mises à l'abri au dépôt de la Bourbansaye (objets provenant des musées de Lille, Hazebrouck, Roubaix, Tourcoing), projet de déménagement du dépôt, projet de transférer au dépôt de la Bourbansaye, les caisses d'œuvres d'art des musées du Nord se trouvant dans l'immeuble des archives départementales d'Ille-et-Vilaine, transfert de caisses vers le dépôt de Grand-Lucé (Sarthe) (janvier 1940-mars 1942)
      Sécurité incendie: sécurité générale (rapport sur l'état et le mauvais fonctionnement du matériel); courriers concernant les équipements anti-incendie (avril 1940-janvier 1945)
      Correspondance au sujet de la réquisition du château de la Bourbansaye et sur les conditions d'indemnisation (août 1939-décembre 1943)
      Matériel, aménagements divers-
      -Chauffage (octobre 1939-décembre 1941)
      -Téléphone (septembre octobre 1941)
      Dossier collectif concernant le personnel de gardiennage (correspondances diverses) (mars 1940-mars 1942)
    - DÉPÔT DE LA BRÈDE, 1940-1943; 20144792/163
      Le château de la Brède en Gironde, appartenant au comte de Chabanes, fut constitué en tant que dépôt des Musées nationaux en 1940, afin d'abriter les peintures du musée des Beaux arts de Nancy, puis, ultérieurement des caisses d'objets provenant des départements de la Meurthe et Moselle ainsi que la bibliothèque de la ville de Bordeaux.
      Cotation des Archives des musées nationaux: R30 La Brède 1
      Correspondance entre le conservateur adjoint des Musées nationaux chargé de la défense passive des musées de province et le comte de Chabannes, propriétaire du château de la Brède, correspondance générale concernant l'organisation et la vie du dépôt. Décembre 1939-juillet 1942. Correspondances de juillet 1948 concernant une toile de Monchablon appartenant à la ville de Nançy, confiée en dépôt au château de La Brède pendant la guerre et disparu depuis.
      Rapports du gardien responsable du dépôt de La Brède sur les conditions de sécurité (septembre-octobre 1942)
      Correspondance relative à la procédure de réquisition du château de La Brède et à son installation en tant que dépôt (décembre 1939-juin 1943)
      Ravitaillement en carburant (septembre-octobre 1942)
      Dossier individuel de Georges Jouin chef du dépôt (août-octobre 1942)
      Personnel de gardiennage- Dossier individuel de M. Courbin Robert (février-avril 1940)
      Courriers concernant les dépenses et le règlement des traitements (septembre-novembre1942)
    - DÉPÔT DE LA PÉLICE, 1939-1941; 20144792/164
      Réquisitionné en 1939, le château de la Pélice dans la Sarthe, propriété du comte d'Aillères, servit sous la responsabilité de M. Pradel, à abriter une partie du département des Peintures du musée du Louvre. Cependant dès mai 1940 en application du plan d'évacuation des dépôts de la Sarthe, le dépôt de La Pélice fut liquidé et les œuvres rapatriées sur les dépôts de Louvigny et de Sourches.
      Relevés des caisses en dépôt (listes numériques), fiches de caisses, bordereaux de chargement. (sans date)
      -Liste des grands formats, provenant du département des Peintures, transportés à Sourches, fiches de caisses manuscrites et dactylographiées (août 1939-1940)
      Bons de sortie des tableaux en dépôt à La Pélice (avril-1940), mouvements des tableaux entre les dépôts de La Pélice, Louvigny et Aillières, bordereaux de chargement des convois du mois de juin 1940 vers Louvigny.
      -Correspondance générale relative à la vie du dépôt: rapports et comptes-rendus du chef de dépôt, projet de restauration de certains tableaux, mesures de sécurité, tableau d'évacuation du dépôt de La Pélice (mai 1940-mars 1941)
      -Journal du chef de dépôt (mars-mai 1940). [un cahier]
      -État des tableaux: compte-rendu de l'ouverture des caisses, vérification des toiles (novembre 1939-février 1940)
      Protection incendie: accords passés avec les pompiers en cas d'incendie, consignes diverses (février 1940)
      Fiches de caisses (mai-juin 1940)
      Correspondance au sujet de la réquisition du château de La Pélice, ordre de réquisition et état des lieux (février-mars 1940)
      Inventaire du matériel affecté au dépôt de La Pélice: Livre du matériel (septembre 1939-septembre 1940); livre des mouvements (janvier-mai 1940); inventaire du matériel retrouvé à La Pélice en octobre 1940 (un registre).
      Consignes, note de services, adressées au personnel.
      Courriers de mars 1940 concernant le traitement du personnel du dépôt
    - DÉPÔT DE LA POUJADE, 1943-1945; 20144792/165
      Le château de La Poujade situé sur la commune d'Urval (Dordogne), fut réquisitionné en 1940 auprès de sa propriétaire Mme Greenwell, afin d'abriter les collections de la ville de Montauban.
      Cotation des Archives des musées nationaux: R30 La Poujade 1
      Inventaire numérique des caisses (janvier 1944)
      -Correspondance administrative: comptes-rendus de M. Lemaire (chef de dépôt du Grand-Lucé, responsable du dépôt de la Poujade) et de M. Guilbot chef du dépôt, mise à l'abri des collections de la ville de Montauban, installation matérielle, mise en place de dispositifs de sécurité, projet de transfert du dépôt de Lapoujade au dépôt de Lanzac (Lot) (mai 1943-décembre 1944)
      -Rapports d'activité du dépôt (juin 1943-juin 1944)
      -Protection incendie: mise en place de dispositifs de sécurité, rapports (juillet 1943-juin 1944)
      -Gestion du stock d'essence nécessaire à la sécurité du dépôt (septembre 1943-1944) MATÉRIEL ET LOCAUX
      Correspondance relative à la réquisition du château de La Poujade et à son installation en tant que dépôt (juillet 1940-juin 1945)
      -Inventaire du matériel affecté aux dépôts de La Poujade et de Lanzac (juillet 1943-1944) [un cahier].
      Correspondance au sujet du matériel (juillet 1943-mars 1944)
      -Correspondance concernant le problème des communications téléphoniques des dépôts de La Poujade et de Lanzac (août 1943-juin 1944)
      -Correspondance concernant les moyens de chauffage, (ravitaillement en combustible) (août 1943-juin 1944)
      Dossier individuel de M. Guilbot, chef du dépôt (juillet 1943-mars 1943)
      -Dossier collectif concernant le personnel de gardiennage: recrutements, instructions diverses, organisation de la vie quotidienne (mai 1943-avril 1944)
      -Dossiers individuels concernant les personnes suivantes: M. Dauverné (juin-octobre 1943); M. Bernard Féraud (juillet 1943-novembre 1980); M. Grellou (juillet 1943-juin 1944); M. Jacques Jourlait (février 1944-janvier 1979); M. François Kaup (janvier-1944).
      -Correspondance générale relative à l'état des dépenses (juillet 1943-avril 1945)
      États des traitements et indemnités diverses pour les années 1943 et 1944.
    - DÉPÔT DE LATREYNE, 1943-1946; 20144792/166-20144792/171
      En mars 1943 les collections évacuées à Loubéjac (Collections du Louvre, Antiquités égyptiennes et Cabinet des dessins, collections du musée Guimet) furent transférées au château de Latreyne (commune de Pinsac dans le Lot), sous la responsabilité d'André Chamson puis de sa femme Lucie Chamson et enfin de M. Rouard. Propriété de M. Fontana, Latreyne fut réquisitionné par les Musées nationaux jusqu'au retour définitif des collections dans les musées qui se poursuivit au-delà du mois de novembre 1945.
      - Œuvres: arrivée, inventaires, vie du dépôt, 1943-1946; 20144792/166
        Cotation des Archives des musées nationaux: R30 Latreyne 1
        Convois de Loubéjac à Latreyne, arrivée, doubles des fiches de caisses (avril 1943)
        Inventaires des œuvres au dépôt: Inventaire des objets remballés en décembre 1942 (mobilier, objets d'art, art antique, tapisserie), listes des caisses se trouvant au dépôt de Latreyne (1943), liste de caisses se trouvant au dépôt de Loubéjac (mars 1943).
        -Musées Nationaux, inventaire du dépôt de Latreyne: inventaire qui indique la provenance, les marques extérieures des caisses, des indications sommaires de la nature du contenu, les dates d'entrées et de sorties (1943-1945) [Un registre/cahier]
        Courrier arrivé (15 juin 1943-9 décembre 1944) [1 cahier]
        Correspondance générale relative à la vie du dépôt classée par année [Cette correspondance concerne également en partie le dépôt de Loubéjac avant son évacuation vers Latreyne]:
        -année 1943: correspondance relative à la sécurité du dépôt, rapports du chef de dépôt au directeur des Musées nationaux, correspondance entre le musée Ingres et le château de Loubéjac au sujet du transfert de la collection Rothschild encore sous séquestre (projet, rapports sur l'installation), transfert des collections se trouvant à Loubéjac, au dépôt de Latreyne en avril 1943, questions traitant du personnel (traitements, recrutements etc), questions comptables (règlement de mémoires), correspondances relatives à l'aspect matériel (transfert, entretien du matériel, ravitaillement etc) (janvier-décembre 1943 et (sans date)); Lettres adressées à M. Fontana (citoyen argentin) propriétaire du château, par l'intermédiaire de l'ambassade d'Argentine, au sujet de la réquisition (octobre 1943).